【裁判字號】    97,上易,2246
【裁判日期】    980318
【裁判案由】    重利
【裁判全文】
臺灣高等法院臺中分院刑事判決        97年度上易字第2246號
上  訴  人  臺灣臺中地方法院檢察署檢察官
被      告  丁○○
                      樓之2
                    現於臺灣臺中監獄執行
上列上訴人因重利案件，不服臺灣臺中地方法院97年度易字第
2546 號中華民國97年10月20日第一審判決（起訴案號：臺灣臺
中地方法院檢察署96年度偵字第29308號），提起上訴，本院判
決如下：
    主    文
上訴駁回。
    理    由
一、公訴意旨略以：綽號「阿洋」之真實姓名不詳成年男子趁乙
    ○○、甲○○急需用錢之際，於民國九十五年十月三十一日
    ，貸與乙○○新台幣（下同）二萬元，約定每十天為一期、
    一期利息為每一萬元應付二千元，並預扣利息二千元，再要
    求乙○○簽立面額六萬元之本票、保管條、借據各一紙供作
    擔保，而收取與原本顯不相當之重利；再於九十五年十二月
    十四日，貸與甲○○二萬元，約定每十天為一期、一期利息
    為每一萬元應付二千元，並預扣利息二千元，再要求甲○○
    簽立面額六萬元之本票、保管條、借據各一紙及提供國民身
    分證影本一紙供作擔保，而收取與原本顯不相當之重利。嗣
    「阿洋」將前述本金及利息之債權，讓與明知上情之「阿彬
    」，「阿彬」再與被告丁○○（下稱被告）及少年徐○○，
    共同基於重利之犯意聯絡，於九十六年五、六月間，向乙○
    ○及甲○○等人收受利息，因認被告此部分涉犯刑法第三百
    四十四條重利罪嫌計二罪等語。另檢察官上訴理由以：(1)原
    起訴之犯罪事實，業據被害人乙○○、甲○○於警詢、偵查
    及法院審理中證述明確。又人之記憶有限，雖被害人甲○○
    對於借款之時間證述有誤，仍屬人之常情。且就本件借款之
    時間，被害人甲○○之所以會證稱為95年12月14日，係因其
    留存之保管條、收據、本票之日期均記載95年12月14日所致
    （見警卷第17頁、第18頁、第19頁）。實則真正借款日期及
    被告向被害人甲○○收取利息之時間究竟為何時？因被害人
    甲○○的記憶已隨時間而模糊，要不能因此遽認其之陳述並
    非真實。又被害人甲○○既證稱被告確有借款予伊及向伊收
    取利息，且警方亦在被告之住處查扣上開保管條、收據、本
    票等物，其憑信性之高不言可喻。再參以被告於審理中自承
    與被害人甲○○並非熟識，如未收取利息，被告豈會持有上
    開保管條、收據、本票等物？另被告若非欲向被害人乙○○
    收取重利利息，警方又豈會在被告之住處查扣被害人乙○○
    所簽發之借據、本票、保管單等物，顯見被告主觀上已知悉
    「阿彬」自「阿洋」所受讓者，係高利貸債權，且被告既持
    有被害人乙○○、甲○○等所簽發之本票、保管條及借據等
    物，復坦承收回1萬元後可向「阿彬」抽成5000元，足認被
    告對此係重利借貸之收款甚明。(2)按共同之行為決意不一定
    要在行為前便已存在，行為實施當中甚至他人已實行一部之
    犯行後，始形成共同之行為決意亦可，此種情形即所謂「相
    續之共同正犯」。被害人乙○○、甲○○於警詢中均陳稱：
    伊係向「阿洋」、「阿偉」借款等語。而據被告之說詞：
    本件被害人等所簽發之本票、借據等物係「阿彬」所交付，
    「阿彬」並允諾被告每收回1萬元可抽取5000元之報酬。從
    而，該等重利犯行，係由「阿彬」與「阿洋」、「阿偉」構
    成相續之共同正犯，而「阿彬」再與被告成立相續之共同正
    犯。是以，被告就乙○○、甲○○等人之重利行為分擔，即
    係由「阿彬」、「阿洋」、「阿偉」對乙○○、甲○○之重
    利犯行所涵括，其並以收受乙○○、甲○○之本票、借據等
    情，作為其犯意聯絡與行為分擔之表現。是原判決因認定被
    告未對被害人乙○○、甲○○收取利息，遽認被告無行為分
    擔，恐有違誤，自難認原判決妥適，請撤銷原判決無罪部分
    另為被告有罪科刑之判決等語。
二、按犯罪事實應依證據認定之，無證據不得認定其犯罪事實；
    又不能證明被告犯罪者，應諭知無罪之判決，刑事訴訟法第
    一百五十四條第二項、第三百零一條第一項分別定有明文；
    而認定不利於被告之事實，須依積極證據，苟積極證據不足
    為不利於被告事實之認定時，即應為有利於被告之認定，更
    不必有何有利之證據；又事實之認定，應憑證據，如未能發
    現相當證據，或證據不足以證明，自不能以推測或擬制之方
    法，以為裁判之基礎，最高法院分別著有三十年上字第八一
    六號、四十年臺上字第八六號判例可資參照。
三、公訴人認被告此二部分尚涉有刑法第三百四十四條重利罪嫌
    計二罪，無非係以：(1)乙○○於警詢及偵訊中之指訴；(2)甲
    ○○於警詢之指述；(3)被告持有乙○○、甲○○所簽發之本
    票、保管條及借據等物，復坦承收回一萬元後可抽成五千元
    ，自當對此係重利借貸之收款；(4)扣案被乙○○、甲○○所
    簽發之本票、保管條、借據，及乙○○、甲○○國民身分證
    影本等物，為其所憑依據。訊據被告堅詞否認有何重利犯行
    ，陳稱：伊僅是受讓債權，上手交給伊債權憑證時伊是說有
    空再去找被害人要錢，但伊尚未與被害人乙○○、甲○○接
    觸索討利息；且伊自九十五年六月二十一日因另案進入臺中
    看守所羈押，於九十六年一月十二日才交保出所，無法借款
    予乙○○、甲○○，伊亦未見過乙○○、甲○○等語。
四、經查：
  (一)被害人乙○○於警詢中陳稱：伊是於九十五年十月三十一日
    ，因要繳納健保費沒錢，所以向該地下錢莊借錢，伊總共借
    了二萬元，伊是先以電話聯絡「阿洋」，約在臺中市○○路
    旁一家超商前把錢借給伊，並打電話約「阿洋」到伊家附近
    把利息交給他，伊共繳付四千元利息後因毒品案件被捕，未
    繼續繳納，至今也都沒有繳納等語（參見警卷第二九、三○
    頁）；又於偵查中證稱：被告不是「阿洋」，也不是借伊錢
    的人，當初「阿洋」是自己跟伊收錢，但伊寫的本票、收據
    為何會在被告那裏，伊就不曉得了等語（參見偵卷第四○頁
    ）；復於原審證稱：伊從來沒有看過在庭被告等語（參見本
    院卷第三八頁）。由上述乙○○之證詞可知，乙○○係向「
    阿洋」借款，並由「阿洋」向其收取利息，被告未向乙○○
    放貸或催款，檢察官認被告向乙○○收取利息云云，與卷內
    證據不符，顯非可採。
  (二)被害人甲○○固於警詢中陳稱：伊是於九十五年十二月十四
    日，因缺錢開始向地下錢莊借錢，伊總共借了二萬元，伊是
    透過朋友「阿偉」與自稱「阿洋」聯絡的，後來他就會自己
    來伊家收利息，每次都是「阿楊」到伊家來收利息等語（參
    見警卷第九頁），又陳稱：被告即為到伊朋友「阿偉」家借
    伊錢的人，及到伊家向伊收利息的人云云（參見警卷第九頁
    背面）。惟按我國現行法制雖尚無類似「證人指證（認）程
    序法」，然依法務部及內政部警政署於九十年五月、八月頒
    布之「法務部對於指認犯罪嫌疑人程序要點」、「人犯指認
    作業要點」及「警察機關實施指認犯罪嫌疑人程序要領」中
    之規定，於偵查過程中指認犯罪行為人，應採取選擇式之真
    人列隊指認，而非一對一、是非式的單一指認；其供選擇指
    認之數人在外形上不得有重大的差異；實施照片指認，不得
    以單一相片提供指認，並避免提供老舊照片指認；指認前應
    由指認人先陳述嫌疑人的特徵、不得對指認人進行誘導或暗
    示等程序，作為檢警偵查人員於指認犯罪行為人所應遵循之
    規範，以提高案發之初所為指認之正確度，並避免發生指認
    錯誤，造成錯判冤獄。是法院就偵查過程中所實施之第一次
    指認，於為事後審查時，對其指認程序如與上開要點（領）
    等規範不相符合者，因仍屬被告以外之人於審判外所為之陳
    述，從而除非有確切證據足認指認人於案發時所處之環境，
    已足資認定其確能對犯罪行為人觀察明白、認知犯罪行為人
    行為之內容，該事後依憑個人之知覺及記憶所為之指認客觀
    可信，而非出於不當之暗示者，按之刑事訴訟法第一百五十
    九條之一至第一百五十九條之三規定之趣旨，即難認已具備
    傳聞法則例外之可信性要件，而得作為證據（最高法院九十
    五年度台上字第五七○七號判決亦可參照）。查，被害人甲
    ○○前揭於警訊之指認被告即是借錢給伊及向伊收取利息之
    人，然其當時係依憑警方所提示之多張照片加以指認，其憑
    信性本即遠低於真人之指認。而甲○○嗣於本院審理中經本
    院依職權傳喚到庭結證稱：伊有於95年12月間去向下錢莊借
    錢但時間已忘，是向一位楊先生的，是在台中市○○○路的
    7-11附近借的，借二萬元，伊是代朋友借款（後改稱是伊朋
    友的女兒叫伊去借款），扣案之借據、保款條、本票上的字
    係伊所書寫簽立，上面的日期即是借錢之日；伊朋友曾拿錢
    給伊並曾騎車載伊去7-11拿利息給對方，伊繳過二次，後來
    伊朋友有無付利息伊不知道；放款與收利息的人都是楊先生
    ，伊未曾見過在場之被告，被告不是放款及收利息的人，伊
    付利息時未曾見過被告等語，是扣案之借據、保款條、本票
    上之日期即是借款日無訛；參以被告自九十五年六月二十一
    日因另案進入臺灣臺中看守所羈押，於九十六年一月十二日
    始具保停押出所，此有臺灣高等法院被告前案紀錄表一紙在
    卷可憑，則甲○○於警詢指認照片謂在九十五年十二月十四
    日向被告借貸金錢，明顯有誤而與事實不符，且被告亦非向
    其收取利息之人，其於本院所述借錢、付利息之情形，均與
    警詢不符，其警詢所供自不可採。
  (三)按共同實施犯罪行為為共同正犯構成要件之一，所謂共同實
    施，雖不以參與全部犯罪行為為限，要必分擔實施一部分，
    始得為共同正犯（最高法院四十六年台上字第一三○四號判
    例意旨照）。易言之，共同正犯之成立，須參與者有犯意之
    聯絡，並且須有分擔實施構成要件該當行為之一部分；此於
    學理上之「相續共同正犯（或承繼共同正犯、繼承共同正犯
    ）」亦然。次按，重利罪之構成要件行為，不僅須乘他人急
    迫、輕率或無經驗貸以金錢或其他物品之行為，尚且須有取
    得與原本顯不相當之重利之行為。查，被告於九十五年十月
    三十一日及同年十二月十四日尚在臺灣臺中看守所羈押中，
    故被告並未貸與金錢予乙○○及甲○○，而無重利罪之貸以
    金錢之構成要件行為，且依乙○○及甲○○之上開供證，被
    告亦未有向渠等收取利息之行為，本院復查無被告有對乙○
    ○、甲○○有何重利犯行之事證，縱被告向「阿彬」收受乙
    ○○、甲○○之借據及本票等物而有犯意聯絡，然被告本身
    並未對乙○○、甲○○收取利息，或曾因受讓重利債權而要
    求其等分期付款等行為，且依卷內資料，被告連乙○○、甲
    ○○二人均未見過，實難認被告就乙○○、甲○○部分有重
    利之行為分擔，而與「阿彬」等人成立共同正犯。
五、綜上所述，依卷證顯示之客觀證據，尚難認被告有對乙○○
    、甲○○進行重利之行為分擔，實難與「阿彬」成立共同正
    犯，又單以被告持有乙○○、甲○○之借據及本票等物，亦
    難以重利罪責相繩，是未達通常一般之人均不致於有所懷疑
    ，而得確信其為真實之程度，揆諸前揭條文及判例意旨，不
    得僅憑推測或擬制之方法，即遽就此部分為被告有罪之論斷
    。此外，本院復查無其他積極證據足資認定被告有何公訴人
    前揭所指之二次重利犯行，被告此二次重利犯行既屬不能證
    明，依首揭規定，應均諭知被告無罪之判決。原審因而諭知
    被告上開被訴二部分無罪，並無何違誤之處，檢察官上開上
    訴所指各節，為無理由，應予駁回。
據上論斷，應依刑事訴訟法第368條，判決如主文。
本案經檢察官丙○○到庭執行職務。
中    華    民    國    98    年    3     月    18    日
            刑事第五庭  審判長法  官  趙  春  碧
                              法  官  何  秀  燕
                              法  官  賴  恭  利
以上正本證明與原本無異。
不得上訴。
                              書記官  林  桂  鳳
中    華    民    國    98    年    3     月    18    日


司法院資訊處製作；財團法人民間司法改革基金會備份。
